【裁判字號】    98,審易,3661
【裁判日期】    990128
【裁判案由】    妨害兵役
【裁判全文】
臺灣高雄地方法院刑事判決            98年度審易字第3661號
公  訴  人  臺灣高雄地方法院檢察署檢察官
被      告  甲○○
上列被告因妨害兵役案件，經檢察官聲請簡易判決處刑（98年度
偵字第19475 號），本院認不應以簡易判決處刑，改以通常程序
判決如下：
    主  文
甲○○無罪。
    理  由
一、原聲請簡易判決處刑意旨係以：被告甲○○係高雄縣後備司
    令部教育召集之應召員，原住於高雄縣鳳山市○○路215 之
    3 號之戶籍地，明知其居住處所遷移，即應依規定向主管機
    關申報，惟其未在戶籍地居住，卻無故未按規定申報遷出，
    致使高雄縣後備司令部所發指定其應於98年3 月9 日至屏東
    縣內埔鄉○○村○○路415 號後備陸戰旅第二營之教育召集
    令（召集令編號0775號）無法送達其本人，因認被告所為係
    犯妨害兵役治罪條例第10條第1 項第3 款、第3 項意圖避免
    召集，居住處所遷移，無故不依規定申報罪嫌，應依同條例
    第6 條第1 項處斷。
二、按犯罪事實應依證據認定之，無證據不得認定其犯罪事實；
    不能證明被告犯罪者，應諭知無罪之判決，刑事訴訟法第15
    4 條第2 項、第301 條第1 項分別定有明文。又刑事訴訟法
    上所謂認定犯罪事實之證據，係指足以認定被告確有犯罪行
    為之積極證據而言，如未能發現有相當證據或證據不足以證
    明，自不能以推測或擬制之方法以為裁判基礎，又認定不利
    於被告之事實，需依積極證據，苟積極證據不足為不利被告
    之認定時，即應為有利於被告之認定，更不必有何有利之證
    據（最高法院29年上字第3105號、10年臺上字第86號及30
    年上字第816 號判例意旨參照）。
三、又妨害兵役治罪條例第10條第1 項，乃明定有「意圖避免召
    集處理」之構成要件，而係屬意圖犯，是以行為人須確有避
    免召集處理之主觀意圖，始有本罪之該當，倘行為人無此意
    圖，即無由以本罪相繩甚明；至同條例第10條第3 項固規定
    ：致使召集令無法送達者，以意圖避免召集論等語，惟參諸
    避免後備軍人刻意逃避召集處理、進而危及國家安全之該條
    例原立法意旨，堪認立法者並無排除前開主觀意圖要件適用
    之寓意，自不應依循字句表面之文義解釋，而將客觀存在之
    召集令無法送達情事，一律逕與行為人確有避免召集之主觀
    不法意圖全然等視（司法院釋字第517 號、最高法院92年度
    臺非字第404 號判決俱同此意旨），先予指明。
四、本件公訴人認被告涉犯妨害兵役治罪條例之罪嫌，係以被告
    坦承未在上開戶籍地居住，未按規定申報遷移等語，及高雄
    縣後備指揮部妨害兵役案件移送報告書、教育召集令、召集
    令交付情形紀錄表、高雄縣後備指揮部列管後備軍人參加召
    集未按戶籍地居住亦未申報戶籍遷移調查表各1 份、召集令
    無法送達拍照存證資料照片1 張，為其主要論據。訊據被告
    對其未居住於戶籍地，且未依規定進行相關申報，是未收受
    前開召集令之送達致未於指定時、地報到接受教育召集等節
    均不否認，惟堅決否認有何避免召集之意圖，辯稱：伊戶籍
    地住處係公寓建築，因伊太太要生小孩，住在公寓要上下樓
    不方便，故遷至高雄縣鳳山市○○街租屋居住，伊遷出戶籍
    地後，曾於97年4 月間，伊曾收到教育召集令，該時因伊小
    孩甫出生，符合緩徵條件，聲請緩徵時，曾向後備司令部承
    辦人員告知上開租屋處住址，後備司令部尚派人至上開租屋
    處訪查，自無逃避召集意圖等語。
五、經查：
  (一)被告係高雄縣後備司令部列管後備軍人，且設籍高雄縣鳳山
    市○○路215 之3 號，惟自97年初起未居住於該處，復未依
    規定向主管機關申報，致使高雄縣後備司令部所發，指定其
    應於98年3 月9 日前往屏東縣內埔鄉○○村○○路415 號後
    備陸戰旅第二營之教育召集令，無法順利送達予被告等情，
    業據被告自承不諱，並有高雄縣後備指揮部妨害兵役案件移
    送報告書、教育召集令、召集令交付情形紀錄表、高雄縣後
    備指揮部列管後備軍人參加召集未按戶籍地居住亦未申報戶
    籍遷移調查表各1 份、召集令無法送達拍照存證資料照片1
    張附卷可稽，則被告遷出上開戶籍地後，未依規定申報，致
    前該召集令無法送達一節，固堪認定。
  (二)被告遷離上開戶籍地後，另曾收受高雄縣後備指揮部指定其
    應於97年4 月8 日前往屏東龍泉營區接受教育召集之召集令
    ，被告該時以其幼兒甫出生，乏人照顧，符合兵役法第43
    條第8 款規定為由，於97年4 月8 日向高雄縣後備指揮部申
    請核准免除該次召集，經該部指派軍官陳智達至被告陳報居
    處即高雄縣鳳山市○○街83巷5-2 號進行實地訪查結果，認
    被告之子甫於96年12月30日出生，其妻該時離家出走，母親
    罹有腎臟疾病，父親則遭通緝中，如被告接受召集，其幼兒
    恐無人照顧，故核准免除該次教育召集等情，有高雄縣後備
    指揮部免除召集申請書、召集事故人員申辦核免實地訪查紀
    錄表各1 紙在卷可參，是經上開實地訪查結果，被告之子確
    實甫出生未久，其辯稱係因其太太懷孕為免出入公寓大樓不
    便，始遷出戶籍地改至上開租屋處居住等語，尚非無據，應
    無避免召集之意圖。況其於上開申辦免除教育召集過程中，
    既曾向高雄縣後備指揮部告知租屋處住址，該部亦有派人到
    場查看，如被告確有意圖避免召集之念，何需主動告知現居
    何在，且暨高雄縣後備指揮部人員已知悉其居住處所，被告
    主觀認定其已履行居住處所遷移後之申報義務，並期待日後
    教育召集令會改向其現居所送達，亦屬合理，同難認其有何
    主觀犯意可言。
  (三)按後備軍人應有戶籍遷出遷入或住址變更申報之義務，後備
    軍人管理規則第7 條第2 款固有明文，惟後備軍人對於此項
    行政法規，或因智識程度不佳不知應為申報，或因工作異動
    、家庭變故一時疏未申報，或因債務糾紛、通緝逃亡難以期
    待申報者，不一而足，尚不得僅以被告未依規定申報，即遽
    予推認其係以避免召集處理為積極目的，而認定其主觀上有
    避免召集處理之意圖。綜上所述，本件被告遷移居住處所，
    未依規定申報，既係因家庭因素所致，即難遽此認定其主觀
    上有何避免召集處理之意圖。檢察官所舉前開證據，或其指
    出證明之方法，尚不足使本院達於通常一般之人均不致有所
    懷疑，而得確信其為真實之程度，致使無從形成有罪之確信
    ，則依罪證有疑利於被告之證據法則，即不得遽為不利被告
    之認定。此外，復查無其他積極證據足資認定被告有何公訴
    人所指之犯行，揆諸前開說明，本件被告被訴之犯行，要屬
    不能證明，自應為被告無罪之諭知。
據上論斷，應依刑事訴訟法刑事訴訟法第452 條、第301 條第1
項，判決如主文。
本案經檢察官陳登燦到庭執行職務。
中    華    民    國    99    年    1     月    28    日
                  刑事第三庭  法  官  黃宗揚
以上正本證明與原本無異。
如不服本判決應於收受送達後10日內向本院提出上訴書狀，並應
敘述具體理由；如未敘述上訴理由者，應於上訴期間屆滿後20日
內向本院補提理由書（均須按他造當事人之人數附繕本）「切勿
逕送上級法院」。
中    華    民    國    99    年    1     月    28    日
                               書記官  唐佳安















中    華    民    國    99    年    1     月    28    日
   書記官

司法院資訊處製作；財團法人民間司法改革基金會備份。
